臺灣臺南地方法院交通事件裁定　　　　 95年度交聲字第577號
原處分機關　交通部公路總局嘉義區監理所新營監理站
異議人即受
受處分人　　甲○○
上列受處分人因違反道路交通管理處罰條例案件，對於交通部公
路總局嘉義區監理所新營監理站，民國95年4月18日所為之裁決
處分（處分案號：新監裁違字第裁73-M00000000號），聲明異議
，本院裁定如下：
      主  文
原處分撤銷。
甲○○不罰。
      理  由
一、原處分意旨略以：異議人即受處分人甲○○（下稱異議人）
    駕駛車號S4-7380號自用小貨車，於民國95年02月02日12時
    50分許，在臺南縣柳營鄉○○○路○段132號處，駕駛汽車肇
    事致人受傷而逃逸，經臺南縣警察局新營分局柳營分駐所警
    員 (下稱舉發機關)予以製單舉發，嗣原處分機關即交通部
    公路總局嘉義區監理所新營監理站，以異議人違規事實明確
    ，依修正前道路交通管理處罰條例（下稱處罰條例）第62條
    第1項、第67條第1項 (原處分漏載第67條第1項)之規定，裁
    處異議人吊銷駕駛執照，終身禁考等語。
二、本件聲明異議意旨略以：該案件刑事部分尚在法院審理中，
    請求於刑案部分確定後再執行吊銷駕駛執照云云，為此聲明
    異議。
三、按汽車駕駛人駕駛汽車肇事致人受傷或死亡，應即採取救護
    或其他必要措施，並向警察機關報告，不得駛離；違者吊扣
    其駕照3個月至6個月；逃逸者吊銷駕駛執照。汽車駕駛人曾
    依第62條第1項之規定吊銷駕駛執照者，終身不得考領駕駛
    執照，本件違規時及裁處時之道路交通管理處罰條例第62條
    第1項、第67條第1項分別定有明文。
四、次按行政罰法第5條規定：「行為後法律或自治條例有變更
    者，適用行政機關最初裁處時之法律或自治條例。但裁處前
    之法律或自治條例有利於受處罰者，適用最有利於受處罰者
    之規定。」（本法業經總統於94年2月5日，以華總一義字第
    09400016841號令公佈，並自95年2月5日開始施行），而此
    所謂「行政機關最初裁處」之時點，係指有權裁處之行政機
    關為第一次裁處時，其性質為實體法上之行政處分。而道路
    交通管理處罰條例所定之罰鍰、吊扣證照、記點、吊銷駕照
    等裁罰，本屬行政罰之性質，自有行政罰法前開條文規定之
    適用。而本件異議人違規時之95年2月2日與行政機關最初裁
    處之95年4月18日，道路交通管理處罰第62條第1項及第67條
    第1項之規定內容均相同，並無任何變更，則本件並無上開
    行政罰法第5條規定內容所示之新舊法比較之問題，自當適
    用本件違規事件違規行為發生時有效施行之道路交通管理處
    罰條例第62條第1項及第67條第1項之規定（91年7月3日修正
    公佈，同年9月1日施行），附此敘明。
五、本院審酌：
 (一)異議人所有之車號S4-7380號自用小貨車於上述時、地，經人
   駕駛與由陳漢忠所騎乘之上揭機車發生撞擊肇事，造成被害
   人即證人陳漢忠受有：「頭部擦傷」等傷害。駕駛人於肇事
   後未對被害人採取救護或其他必要措施，亦未向警察機關報
   告，即駕車離開肇事現場。後經舉發機關以異議人駕車肇事
   致人受傷而逃逸為由，予以製單舉發，舉發通知單並經異議
   人本人簽名收受，嗣再經原處分機關，以異議人違規事實明
   確，乃依違規發生時及裁處時之處罰條例第62條第1項、第67
   條第1項之規定，裁處異議人吊銷駕駛執照，終身禁考等事實
   ，有：
   原處分機關新監裁違字第裁73-M00000000號裁決書。
   臺南縣警察局南縣警交字第M00000000號舉發違反道路交通
     管理事件通知單。
   道路交通事故現場圖。
   道路交通事故調查報告表(一)(二)
   事故現場暨蒐證照片19幀。
   異議人及證人陳漢忠於警詢調查中之證言。
   奇美醫院柳營分院95年2月2日出具之診斷證明書。
   臺南縣警察局新營分局南縣營警偵字第0950002136號卷 (
     以下簡稱警卷)。
   臺灣臺南地方法院檢察署95年度營偵字第398號卷 (以下簡
     稱偵卷)。
   本院95年度交訴字第99號卷 (以下簡稱刑案卷)
   等件為證，且為異議人所不否認，此部分事實當可認定
 (二)惟異議人否認有肇事逃逸之違規行為。經查：異議人於本院
   就刑案部分為調查時亦堅詞否認上揭事實，辯稱：伊係頂替
   其哥哥吳一龍，才於警偵訊時供承係上揭車禍之肇事人，伊
   頂替罪也經貴院判處有期徒刑2月確定在案等語。刑案證人吳
   一龍於本院95年12月29日審理中結證：「（甲○○有一輛小
   貨車Ｓ4-7380號？）是的。」、「你在今年2月2日是否有開
   過該台車？）有的。」、「（你開該車作何事？）我開去新
   營民治路陳俊升（昇）腦神經診所拿藥，之後開車從柳營回
   家。」、「（該天你拿藥要回家的過程有無發生何事？）我
   開車從柳營要回家，好像有去撞到人，但是我從後視鏡看沒
   有看到人，我就開車回家了，之後回到家派出所就打電話給
   我弟弟，說他的車有撞到人，因為我沒有駕照，所以我就叫
   我弟弟到警局去處理。」、「（是否你要求你弟弟出面替你
   頂替？）是的。」、「（6月23日檢察官訊問時，你是否承認
   你是駕車逃逸的人？）是的。」、「（為何要承認？）事實
   上就是我撞到陳漢忠的，因為當時沒有駕照，且我被通緝，
   所以我不敢去和對方談，後來被警察查獲，我跟我弟弟說，
   若再傳喚的話，你就坦白說是我撞的。冒名頂替的法律我不
   知道，但是我當時跟我弟弟說若再傳喚你，你就坦白講。」
   等語（見該日本院審判筆錄），參以證人吳一龍於95年2月2
   日9時30分許確有至陳俊升精神科診所就診等情，有中央健保
   局南區分局96年1月10日健保南費2字第0960000560號函及陳
   俊升精神科診所之96年1月10日回函各1紙在卷可佐（見刑案
   卷第137至139頁），顯見上揭車禍肇事者應係證人吳一龍無
   誤。且刑案證人王威即處理本件之員警於本院96年4月20日審
   理時結證：「（對何部份的細節甲○○無法陳述？）對案情
   陳述的時候他好像不是很詳盡的陳述整個案發過程。」、「
   （你當時有無懷疑他頂替？）我有質疑他。」、「（你剛才
   跟檢察官說你覺得甲○○好像沒有進入狀況，是根據你辦案
   的經驗而得的感覺？）是的。」等語（見該日刑案審判筆錄
   ），互核異議人於刑案警詢時供稱：「（你是否知悉冒名頂
   替是違法的行為？）我知道。」等語（見警卷第3頁），益徵
   案發之初異議人供述已令承辦員警王威啟疑，且異議人警偵
   訊之供述復與證人吳一龍結證內容相左，其警偵訊之供述尚
   非可採。異議人之頂替案件，亦經本院於95年8月29日以95年
   度簡字第2254號刑事簡易判決判處有期徒刑2月在案，並於同
   年9月25日確定等情，有該判決書及本院電話記錄表各一紙在
   刑案卷可參。刑案最終並由本院宣告被告甲○○無罪而終結
   ，案經檢察官提起上訴並由臺灣高等法院臺南分院以96年度
   交上訴字第667號判決駁回上訴在案。由此可知，異議人於上
   述時、地並無舉發通知單及裁決書上所記載「駕車肇事致人
   受傷而逃逸」之違規事實，應可認定。
 (三)按逕行舉發違反道路交通管理事件，經汽車所有人依通知單
   之應到案日期前到案，並告知違規駕駛人姓名、身份證統一
   編號及住址者，處罰機關應即另行通知違規駕駛人到案依法
   處理；逾應到案日期，處罰機關應依（修正施行前）道路交
   通管理處罰條例第85條3項規定處罰該汽車所有人，本件違規
   事件發生時之違反道路交通管理事件統一裁罰基準及處理細
   則第24條固有明文。蓋此項規定之意旨，不僅係以車輛所有
   人對於車輛應有管理之責，對於被舉發所屬車輛及違規，若
   不舉證告知實際駕駛人為何人，自可認定其為違規行為人，
   而且對於汽車所有人隱匿駕駛人身份之情形，賦予推定違規
   事實之歸責基礎，並非以行政命令，將法律所定應由汽車駕
   駛人承擔之處罰責任，轉嫁於未駕駛汽車之所有人。然查本
   件舉發係由異議人於警局當場簽收，並非逕行舉發，此有上
   揭舉發通知單附卷可證（見本院卷第76頁），因此縱然異議
   人未依通知單之應到案日期前到案，並實際告知裁決機關違
   規駕駛人姓名、身份證統一編號及住址，亦無上揭處理細則
   第24條規定之適用，故異議人於應到案期日後主張其非實際
   駕駛人，亦無適用修正前處罰條例第85條第3項之餘地，而應
   由原處分機關適用修正前處罰條例第85條第1項之規定，逕予
   處罰實際駕駛人吳一龍。
 (四)綜上所述，原處分機關依違規時處罰條例第62條第1項及第67
   條第1項之規定，裁處異議人吊銷駕駛執照，終身禁考，即有
   違違誤，異議人之異議為有理由，本件原處分應予撤銷，並
   為異議人不罰之諭知。
六、據上論斷，應依道路交通案件處理辦法第20條，裁定如主文
    。
中　　華　　民　　國　　96　　年　　11　　月　　15　　日
　　　　　　  　　　　　交通法庭法　官　蔡直青
以上正本證明與原本無異。
如不服本裁定，應於收受送達後5日內向本院提出抗告狀。（應
附繕本）
                                書記官  劉鴻瑛
中　　華　　民　　國　　96　　年　　11　　月　　19　　日
